【裁判字號】    89,上易,1616
【裁判日期】    891031
【裁判案由】    詐欺
【裁判全文】
臺灣高等法院高雄分院刑事判決                  八十九年度上易字第一六一六號
    上  訴  人  台灣高雄地方法院檢察署檢察官
    被      告  甲○○
右上訴人因被告詐欺案件，不服臺灣高雄地方法院八十八年度易字第五四六六號中華
民國八十九年七月二十一日第一審判決（起訴案號：臺灣高雄地方法院檢察署八十八
年度偵字第二四五七四號），提起上訴，本院判決如左：
      主  文
上訴駁回。
      理  由
一、公訴意旨略以：被告甲○○曾經判處有期徒刑六月確定，於民國八十六年四月十
    日執行完畢，仍不知悛悔，又於八十八年七月間在高雄市○○區○○路二０三巷
    三十一號經營「全統煤氣爐具行」，其明知其自八十八年七月初起，已陷於支付
    困難，竟意圖為自己不法之所有，並基於概括之犯意，向告訴人乙○○佯稱：「
    訂購瓦斯銷售，每月付款一次」，致告訴人乙○○不疑有他，即自八十八年七月
    一日起至同年月二十七日止，依其所訂，連續送瓦斯至上址。貨款共計新台幣（
    下同）二十二萬元。被告甲○○僅簽發彰化商業銀行新興分行付款、發票人陳榮
    祥、面額五萬元及八萬元、發票日分別為八十八年九月十五日及同年十月十五日
    之支票二紙塘塞，惟屆期經提示，因存款不足，遭拒付款，再經前往上址查詢，
    竟已逃逸，遍尋不著，始知受騙。因認被告甲○○涉犯刑法第三百三十九條第一
    項之詐欺取財罪嫌等語。
二、公訴人認被告甲○○涉犯右開詐欺取財犯罪，係以右揭事實業據告訴人乙○○指
    訴甚詳，又有附卷之收貨單二十四張及支票、退票紀錄等相關資料可憑，顯見被
    告甲○○明知其經營之瓦斯行自八十八年七月初起，已陷於資金嚴重不足之情況
    ，被告甲○○在可預見於支票票載發票日，顯無資力兌現所簽票款面額，竟仍簽
    發屆期無兌現可能之支票，用以取信告訴人乙○○，騙得告訴人乙○○售出貨品
    ，其意圖為自己不法之所有，詐購他人財物之詐欺取財犯行甚為明灼等情，以為
    論據。
三、訊據被告甲○○直承右揭曾向告訴人乙○○購買瓦斯，而所交付之支票屆期均未
    兌現之事實，惟堅決否認有右開詐欺取財之犯行，辯稱：我之前已有向告訴人乙
    ○○買過瓦斯，均有付款，也一直有繼續在從事販賣瓦斯之工作，但因生意不佳
    ，利潤微薄，又因要推展業務，所以要購買貯放瓦斯之鋼瓶二十餘萬元，方便顧
    客使用，一時週轉產生困難，無法按時付款，當時有與告訴人乙○○談願每月一
    萬元慢慢清償，但告訴人不同意，現已與告訴人乙○○和解，分期付款中，並無
    詐欺等語。
四、按犯罪事實應依證據認定之，無證據不得推定其犯罪事實；又不能證明被告犯罪
    者，應諭知無罪之判決，刑事訴訟法第一百五十四條、第三百零一條分別定有明
    文。又按告訴人之告訴，係以使被告受刑事訴追為目的，是其陳述是否與事實相
    符，仍應調查其他證據以資審認；且認定不利於被告之事實，須依積極證據，茍
    積極證據不足為不利於被告之認定時，即應為有利於被告之認定，更不必有何有
    利之證據（最高法院五十二年臺上字第一三００號、三十年上字第八一六號判例
    意旨參照）；再按刑法第三百三十九條第一項之詐欺罪，須行為人主觀上有不法
    所有之意圖，客觀上有詐術行為之實施，始能成立，申言之，要以加害者有不法
    取得財物之意思，而施予詐術之行為，被害者因該行為，致表意有所錯誤，結果
    為財產上之處分，致受損害，始足當之。至所謂以詐術使人交付，必須被詐欺人
    因其詐術而陷於錯誤，若其所用方法，不能認為詐術，亦不致使人陷於錯誤，即
    不構成該罪（同前法院四十六年台上第二六０號、十九年上字第一六九九號判例
    參照）。至於民事債權債務當事人間，若有未依債務本旨而為完全履行之情形，
    衡之一般社會生活經驗以觀，原因當非僅止一端，其因不可歸責之事由無從給付
    ，或因他項因素而為債務之不完全給付，甚或拒絕給付，或於債之關係成立後，
    始行惡意遲延給付，皆屬可能，非止出之於自始無意給付之詐欺犯罪一途。又刑
    事被告依法並不負自證本身無罪之義務，是在無任何積極證據證明之情形下，自
    難違反刑事訴訟法第一百五十四條所揭櫫之證據裁判主義理論，遽以被告就單純
    性之未履行債之關係狀態，而推定被告自始即有不法所有之意圖而謂其有為詐術
    之實施，反之，當非法律保障人民權益之本旨。
五、經查：
（一）、告訴人乙○○雖指被告甲○○涉有前揭詐欺取財犯行，惟被告甲○○於原審
        調查時提出臺灣省合作金庫之存款往來對帳單影本一紙，並稱其中有三紙經
        兌現之支票（發票人為其姊陳玉錦），即係之前向告訴人乙○○購買瓦斯時
        ，所交付予告訴人乙○○用以支付貨款之用，經原審向臺灣省合作金庫新興
        支庫函查之結果，該三紙支票確均有兌現，有臺灣省合作金庫新興支庫八十
        九年三月二十九日合金興存字第一五八０號函一紙在卷可稽；而告訴人乙○
        ○亦不否認被告甲○○之前已有購買過瓦斯，亦均有付款，而被告之所提出
        之對帳單上之支票確為之前購買瓦斯所交付用以支付貨款之用，亦均有兌現
        等語（見原審八十九年四月七日訊問筆錄及八十九年五月五日訊問筆錄），
        則被告甲○○所辯稱之前與告訴人已有交易，均有正常付款等語，即可信為
        真實。
（二）、被告甲○○所辯一直有從事販賣瓦斯之工作，然因景氣不好，且又需購買鋼
        瓶二十餘萬元，借予客戶使用，因而週轉不靈乙節，業據被告甲○○提出統
        一發票七紙，其上明確載明被告曾向鉦昌鐵工業有限公司自八十八年三月份
        起即陸續訂購鋼瓶之事實；而告訴人乙○○於原審訊問時亦陳稱：被告甲○
        ○均有繼續在開瓦斯行，但已改向屏東某廠進貨，亦有在支付貨款等語（見
        原審八十九年一月二十八日訊問筆錄），則被告所辯稱均一直有從事販賣瓦
        斯之工作，且有購買鋼瓶之事實等情，亦應屬真實；被告既在向告訴人購買
        本件系爭之瓦斯前，已與告訴人有業務上之往來，且均正常付款，而在本件
        向告訴人購買瓦斯後亦均有繼續營業，並向其他廠商購買瓦斯及營業所需之
        鋼瓶，復於檢察官偵查時已明確表示因經濟困難，但願每月償還一萬元予告
        訴人等語（見偵查卷第五十頁正面），告訴人乙○○於本院調查時亦到庭陳
        稱事後與被告甲○○和解，被告甲○○說要每月還二萬元等語（見本院八十
        九年十月十六日訊問筆錄），足徵被告甲○○當時確因係一時週轉困難，方
        未能正常付款，而非在向告訴人乙○○購買本件系爭瓦斯時即存有不法所有
        之意圖。既無證據證明被告有不法所有之意圖並施行詐術，依前所述，自難
        以詐欺罪相繩。
（三）、此外，復查無其他積極證據足認被告甲○○有公訴人所指之詐欺取財犯行，
        不能證明被告甲○○犯罪。
五、原審經詳查後，認被告甲○○之犯行尚屬不能證明，依刑事訴訟法第三百零一條
    第一項之規定，為被告甲○○無罪之判決，經核並無違誤。檢察官上訴意旨，仍
    以被告甲○○繼續經營瓦斯行，且另找屏東廠商進貨，則有支付貨款，反不支付
    告訴人乙○○之貨款，豈無詐欺，且對告訴人乙○○之指述，均無載述，而指摘
    原判決不當。惟原判決既已載明公訴人所指被告涉犯詐欺取財犯罪，係以告訴人
    乙○○指訴等為據，於判決理由內已敘明被告並無不法所有之意圖；又被告甲○
    ○縱有另向屏東廠商進貨，並有支付貨款之事實，惟此僅其營業上另一交易之正
    常進行，尚不能以此即指被告甲○○與告訴人乙○○上開交易為詐欺。檢察官之
    上訴為無理由，應予駁回。
據上論結，應依刑事訴訟法第三百六十八條，判決如主文。
本案經檢察官羅正平到庭執行職務。
中    華    民    國     八十九     年      十        月  三十一  日
                              臺灣高等法院高雄分院刑事第三庭
                                  審判長法官  莊秋桃
                                        法官  魏式璧
                                        法官  陳中和
右正本證明與原本無異。
不得上訴。
                                      書記官  梁美姿
中    華    民    國     八十九     年      十一      月    三    日
                                                                Ｊ


司法院資訊處製作；財團法人民間司法改革基金會備份。
